【裁判字號】    98,保險,2
【裁判日期】    990310
【裁判案由】    給付保險金
【裁判全文】
臺灣基隆地方法院民事判決               98年度保險字第2號
原      告  甲○○
被      告  南山人壽保險股份有限公司
法定代理人  謝仕榮
訴訟代理人  乙○○
            陳郁雯
上列當事人間請求給付保險金事件，本院於中華民國99年2 月24
日言詞辯論終結，判決如下：
    主  文
原告之訴及假執行之聲請均駁回。
訴訟費用由原告負擔。
    事實及理由
壹、程序方面：按訴狀送達後，原告不得將原訴變更或追加他訴
    ，但擴張或減縮應受判決事項之聲明者，不在此限，民事訴
    訟法第255 條第1 項第3 款定有明文。經查，本件原告起訴
    時，原請求判決命被告給付原告新台幣（下同）100 萬元，
    及自民國98年3 月1 日起至清償日止，按週年利率百分之10
    計算之利息，嗣原告於本院審理時，就利息起算日部分，變
    更為98年3 月28日，並變更聲明為被告應給付原告100 萬元
    ，及自98年3 月28日起至清償日止，按週年利率百分之10計
    算之利息。核原告係減縮應受判決事項之聲明，揆諸前開規
    定，應予准許。
貳、實體方面
一、原告主張：
（一）原告之父李福添以其為被保險人，向被告購買終身壽險及
      人身意外傷害保險，保險受益人為原告。李福添於98年2
      月5 日晚間10時5 分許，駕駛重型機車，沿基隆市○○路
      直行往基隆方向行駛，途經基隆市○○路185 巷前，因當
      日下雨視線不佳，且路面標線因肇事路口疑似有新加封AC
      路面覆蓋原有路面標線，造成前後路段標線設置不同，導
      致李福添騎車撞擊路側人行道倒地而受傷死亡。
（二）人體在缺氧情形下，會產生乳酸等酵素，干擾血液酒精測
      試，導致偽陽性之檢測結果，而依病歷資料觀之，李福添
      到醫院前已死亡，是李福添血液酒精測試結果雖有酒精含
      量，然此應係上開原因造成之偽陽性結果，無法證明李福
      添確有飲酒。
（三）李福添當日未有酒駕情形，依當時下雨視線不佳、路面無
      標線且濕滑，又該路段為省道與八堵路相交之岔路轉彎處
      等情形，正常人在未飲酒情形下發生事故之機率甚高，況
      當時正處夜間，且檢察官前往現場勘驗時，檢測李福添騎
      乘之機車後，發現該車之右側煞車功能不詳、左側煞車故
      障，是認本件事故係因標線設置不清、路面濕滑及煞車失
      靈等原因所造成，現主管機關已就該處設置明顯標誌及標
      線等安全措施，是本件事故之發生與有無酒後駕車死亡，
      並無直接關係，亦即李福添非直接因酗酒導致事故，或飲
      酒後駕車，血液所含酒精成份超過道路交通法令規定標準
      而致死亡，原告請求未違保單條款，被告應給付保險金。
      惟被告於98年3 月28日發文表示拒絕理賠，是依保險法之
      規定，請求被告給付保險金及法定遲延利息。
（四）聲明：（一）被告應給付100 萬元，及自98年3 月28日起
      至清償日止，按週年利率百分之10計算之利息。（二）願
      供擔保，請准宣告假執行。
二、被告則以：
（一）依病歷資料觀之，李福添當日駕車發生車禍事故時，血液
      中酒精濃度高達235mg/dl（換算呼氣酒精濃度為1.12mg/l
      ），遠超過道路交通安全規則第114 條第2 款所定不得駕
      車之標準，顯已不能安全駕駛，導致本件車禍事故之發生
      ，是李福添之行為已屬保險附約所指「被保險成員飲酒後
      駕（騎）車，其呼氣或血液所含酒精成份超過道路交通法
      令規定標準」之除外責任情形，被告即無給付保險金之責
      。
（二）李福添係於98年2 月5 日晚間10時40分死亡，而醫院採集
      李福添血液檢體之時間，係在當日晚間10時10分至40分之
      間，原告所稱李福添之血液檢體係在死亡後採集等情，與
      事實不符；又縱使李福添係在到院前死亡，且醫院在李福
      添死亡後，始採集血液檢體，因採集檢體之時間距離李福
      添死亡時間相距短暫，死亡器官不致腐敗，應不至於產生
      偽陽性之檢驗結果。
（三）本案道路交通事故調查報告表（一）記載本件車禍事故發
      生時，天候陰、光線為夜間有照明，非原告所稱當日下雨
      視線不佳，原告主張因下雨視線不佳，車輛失控致車禍發
      生等情，為事後之臆測，非屬可信。縱當時確有下雨，李
      福添發生車禍之原因，仍係因酒後駕車，致無法安全駕駛
      車輛，與天候無關。
（四）聲明：（一）駁回原告之訴。（二）如受不利判決，願供
      擔保請求免為假執行。
三、兩造不爭執事項
    李福添於91年11月29日以其為被保險人，向被告購買終身壽
    險及人身意外傷害保險，保險受益人為原告；又李福添於98
    年2 月5 日騎乘機車，沿基隆市○○路直行基隆方向行駛，
    於同日晚間10時許，行經基隆市○○路185 巷前道路，撞擊
    路旁紅磚人行道，人車倒地而受傷，於同日晚間死亡等情，
    業據兩造表示不爭執，復有保險單、人身保險要保書、契約
    內容變更申請書、基隆市警察局98年11月4日基警交字第098
    0031563 號函檢附道路交通事故現場圖、現場照片、醫療財
    團法人臺灣區煤礦業基金會臺灣礦工醫院（下稱礦工醫院）
    98年11月30日（98）礦醫事字第286 號函檢附李福添病歷資
    料附卷可稽，另經本院調閱臺灣基隆地方法院檢察署98年度
    相字第45號相驗卷宗查明無誤，上情應堪認定。
四、本件經本院於98年12月2 日與兩造整理並協議簡化之爭點為
    ：
（一）本件車禍發生時，李福添有無飲酒？
（二）如李福添於本件車禍發生時確有飲酒，則李福添之死亡結
      果，是否係直接因其酒後駕車之行為所造成？
五、本院爰依前開爭點，依序說明如下：
（一）本件車禍發生時，李福添有無飲酒？
    原告主張李福添於上開車禍事故發生前未飲酒等情，被告則
    以前詞置辯，經查：
    1.證人即基隆市警察局交通隊警員陳明智於本院審理時證稱
      其於98年2 月5 日晚間，接獲110 通知本件車禍事故後，
      即與警員吳國源前往現場處理，其到場時，李福添業經送
      醫，其與吳國源在現場蒐證及繪製現場圖後，復前往礦工
      醫院，當時醫護人員向其表示李福添到院時已無生命跡象
      ，且李福添身上有明顯酒味，因此，醫護人員對李福添進
      行抽血檢測，其遂在談話紀錄表上記載「當事人有酒味，
      交代院方抽血檢驗」等情（見本院99年1 月27日言詞辯論
      筆錄第2 、4 頁），證人吳國源亦具結證稱其與陳明智在
      事發現場處理完畢後，即前往醫院，在急診室為李福添進
      行急救之醫師及護士表示李福添身上有明顯酒味等情（見
      本院99年1 月27日言詞辯論筆錄第5 、6 頁），又警員製
      作之李福添談話紀錄表上確記載「當事人就醫後，醫生宣
      告當事人沒有生命跡象，瞳孔放大，當事人有酒味，交代
      院方抽血檢驗」等語，此有基隆市警察局前開函件檢附基
      隆市○○○道路交通事故談話紀錄表在卷可憑，與證人陳
      明智、吳國源證述之情節相符，足見李福添送醫時，身上
      確有明顯酒味一節，應堪認定；另李福添於98年2 月5 日
      晚間10時10分經救護車送往礦工醫院，醫護人員於同日晚
      間10時10分至10時40分間，採集李福添之血液檢體進行酒
      精濃度之檢驗，檢驗結果李福添之血液中所含酒精濃度為
      235mg/dl ， 相當於呼氣酒精濃度1.12mg/l（小數點第2
      位以下4 捨5 入），此有礦工醫院前開函件及檢附血液檢
      驗結果、呼氣酒精濃度與血液酒精濃度換算對照表附卷可
      稽，亦與前開所述李福添送醫時，身上散發明顯酒味等情
      相符，是被告辯稱李福添於本件車禍事故發生時，應有酒
      後駕車之行為等情，應非無據；再者，證人陳明智證稱因
      李福添抵達醫院前即死亡，派出所警員林和萍在李福添使
      用之行動電話上，發現李福添於當日晚間曾撥打電話予丙
      ○○，林和萍遂通知丙○○到院說明，丙○○抵達醫院後
      ，其即詢問李福添撥打電話予丙○○之原因，丙○○表示
      李福添於當日晚間下班後，曾以電話邀約飲酒，但丙○○
      未前往等語（見本院99年1 月27日言詞辯論筆錄第3 頁）
      ，證人即李福添之同事丙○○復到庭證稱李福添於98年2
      月5 日晚間，曾以電話邀約其前往百福社區之火鍋店飲酒
      ，但其未同意前往等情（見本院99年1 月27日言詞辯論筆
      錄第7 頁），所述情節均屬相合，益徵李福添確有酒後駕
      車之行為一節，堪以認定。
    2.原告雖主張李福添之血液中所含酒精成分，係李福添死後
      屍體內細菌發酵所造成，無法證明李福添有酒後駕車之行
      為等情，然證人丙○○於98年2 月5 日晚間抵達礦工醫院
      ，經警製作談話紀錄時，證稱其係於當日晚間8 時許，接
      獲李福添之電話等情，此有基隆市警察局前開函件所附談
      話紀錄表供參，且證人丙○○於本院審理時證稱其在談話
      紀錄表上簽名時，已確認記載內容正確等情（見本院99年
      1 月27日言詞辯論筆錄第7 至8 頁），足見李福添於98年
      2 月5 日晚間8 時許應仍生存；又證人林和萍證稱其於98
      年2 月5 日晚間接獲110 通報後，即前往現場處理，其係
      第一位抵達現場之警員，其到場時見李福添趴臥在事發地
      點等情（見本院99年2 月3 日言詞辯論筆錄第2 頁），而
      基隆市警察局勤務指揮中心就本件車禍事故，係於98年2
      月5 日晚間9 時58分接獲民眾報案，警員林和萍係於當日
      晚間10時3 分抵達現場，此有基隆市警察局99年1 月18日
      基警勤字第0990001202號函及檢附基隆市警察局指揮中心
      受理110 報案紀錄單、報案譯文在卷供參，堪認李福添死
      亡時間應係在當日晚間8 時至晚間10時3 分之間。據前所
      述，李福添之血液所含酒精濃度為235mg/dl，相當於呼氣
      酒精濃度1.12mg/l，超過道路交通安全規則第114 條第2
      款所定不得駕車之標準（呼氣酒精濃度0.25mg/l）達4 倍
      餘，足見李福添體內酒精成分濃度非低，原告雖主張該等
      酒精成分，係李福添死亡後，屍體內細菌發酵所造成等情
      ，然人死亡後，屍體內細菌發酵產生酒精成分，應需相當
      時間，而李福添血液檢體之採集時間，係在98年2 月5 日
      晚間10時10分至40分之間，縱李福添係於當日晚間8 時死
      亡，則李福添血液檢體之採集時間距離死亡時間，亦未滿
      3 小時，相距時間短暫；又事發時間為2 月份之夜間，非
      屬盛夏時節，且自現場照片觀之，事發地點為四周空曠之
      馬路旁，並非封閉空間，衡情，當時氣溫應非高溫，則屍
      體內細菌發酵之速度應非快速，是原告主張李福添於上開
      時間騎車行駛前未飲酒，其體內酒精成分均係死後屍體內
      細菌發酵所致等情，即非可採。
    3.另證人丙○○於本院審理時到庭證稱其於98年2 月5 日晚
      間接獲李福添之電話時，李福添雖稱係邀其飲酒，然友人
      間相約吃飯，亦會稱去喝酒，且李福添平時不常飲酒等情
      （見本院99年1 月27日言詞辯論筆錄第7 、9 頁），惟丙
      ○○於當日晚間接獲李福添之電話後，未依約前往，已如
      前述，是丙○○應無從確知李福添當日晚間有無飲酒，換
      言之，尚難僅以丙○○前開證詞，逕行認定李福添無酒後
      駕車行為一節，即屬當然；又證人丙○○亦證稱其與李福
      添相識8 、9 年，原告於開庭前，曾告知被告因李福添曾
      飲酒而拒絕理賠，其原未收受開庭通知，係經李福添之女
      婿通知後，其始前往警局領取開庭通知等情（見本院99年
      1 月27日言詞辯論筆錄第7 、8 頁），因丙○○與李福添
      相識甚久，且丙○○復知被告係因李福添曾酒後駕車而拒
      絕理賠，則丙○○於本院審理時，刻意為有利於李福添之
      陳述，即與常情無違，自無從僅就丙○○於本院審理時所
      為上開證述內容，遽行認定原告主張李福添無酒後駕車行
      為等情為可信，故李福添確有酒後駕車行為一節，即堪認
      定。
（二）如李福添於本件車禍發生時確有飲酒，則李福添之死亡結
      果，是否係直接因其酒後駕車之行為所造成？
    1.南山新人身意外傷害保險附約第15條第1 項第4 款約定：
      「被保家庭成員直接因下列事由致成死亡、殘廢、重大燒
      燙傷或傷害時，本公司不負給付保險金的責任：四、被保
      家庭成員飲酒後駕（騎）車，其吐氣或血液所含酒精成份
      超過道路交通法令規定標準者。」此有保險附約在卷供參
      。本件被保險人李福添於前開車禍事故發生時，確有酒後
      駕車行為一節，業如前述；又李福添體內所含酒精成分之
      濃度，為道路交通安全規則所定不得駕車標準之4.48倍，
      縱李福添體內所含酒精成分，部分係因死後屍體內細菌發
      酵所造成，然因李福添血液檢體之採集時間，與其死亡時
      間相距甚近，且當時氣溫非高、李福添死亡地點亦非封閉
      空間，衡情，屍體內細菌發酵之速度應非快速，則發酵產
      生之酒精成分應屬有限，是上開車禍事故發生時，李福添
      體內所含酒精成分超過道路交通安全規則所定標準一節，
      應堪認定，故被告辯稱其依上開附約規定，無給付保險金
      之義務等情是否有據，即應視本件車禍事故之發生，與李
      福添駕車前飲酒之行為間，是否具有相當因果關係而定，
      換言之，若一般未飲酒或體內酒精成分未超過道路交通安
      全規則所定標準之駕駛人，於本件事發時間，行經事發地
      點時，發生本件車禍事故之可能性甚高，即應認本件事故
      之發生，非直接因李福添酒後駕車之行為所致，否則應認
      定本件事故係直接因酒後駕車之行為而造成。
    2.原告主張事發當時下雨視線不佳、路面無標線且濕滑，正
      常人在未飲酒情形下，發生事故之機率甚高，況當時正處
      夜間，且李福添騎乘機車之右側煞車功能不詳，左側煞車
      故障，本件事故應係因標線設置不清、路面濕滑及煞車失
      靈等原因所造成，與李福添有無酒後駕車行為，並無直接
      關係等情，被告則以前詞置辯，經查：
    (1)按一般人呼氣酒精濃度達0.25mg/l者，會產生輕度協調功
      能降低之輕度中毒症狀，肇事率為一般人之2 倍；呼氣酒
      精濃度達0.5mg/l 者，會產生反應較慢、感覺降低及影響
      駕駛之輕至中度中毒症狀，肇事率為一般人之7 倍；呼氣
      酒精濃度達0.75mg/l者，會產生思考改變、個性行為改變
      之中毒症狀，肇事率為一般人之25倍；而呼氣酒精濃度達
      1.0 mg/l者，會產生步態不穩、噁心嘔吐及精神混惑不清
      晰之中度中毒症狀，肇事率為一般人之50倍以上；呼氣酒
      精濃度達1.5mg/l 者，會產生說話不清楚、感覺喪失及視
      力模糊等中至重度中毒症狀，已呈現迷醉狀態，此有行政
      院國軍退除役官兵輔導委員會臺北榮民總醫院88年8 月5
      日（88）北總內字第26868 號函在卷可參。本件李福添經
      醫護人員採集血液檢體內所含酒精成分濃度，顯已逾法定
      標準，業如前述，參酌上開所述，其駕駛能力應已受酒精
      影響而降低。
    (2)本件車禍事故發生時雖屬夜間，且路面濕潤，然當時天候
      陰，且該路段有照明設施，路面復無缺陷等情，有基隆市
      警察局前開函件所附道路交通事故調查報告表（一）供參
      ，另據卷附現場圖及現場照片觀之，事發路段為雙向各2
      車道，路面甚為寬廣，且該路段之地面雖略呈潮濕，然部
      分路面已屬乾燥，又事發地點旁即設有路燈，光線尚稱充
      足，是難認原告主張本件事故係因下雨視線不佳、路面濕
      滑所致等情為有據；再者，原告固稱自李福添行車方向，
      路面邊線自八堵路185 巷口前方停止線之後，即未繼續劃
      設，且事發地點未設明顯標示，導致本件事故之發生等情
      ，惟依李福添之行向，通過185 巷口前停止線至事發地點
      雖非屬直線，然轉彎弧度非大，且該路段路面寬廣、光線
      充足，此有基隆市警察局前開函件所附現場照片可參，縱
      該路段未劃設路面標線，且該人行道未設明顯標示，衡情
      ，一般具有正常駕駛能力之駕駛人應得沿道路弧度行駛，
      而李福添駕車撞擊之人行道係設在185 巷口前方之道路旁
      ，若駕駛人沿該路段之道路弧度順勢略朝左側行駛，應無
      撞擊該人行道之可能，且依臺灣基隆地方法院檢察署檢察
      官勘驗筆錄及原告提供之現場照片觀之，李福添撞擊位置
      係在該人行道之左後側角落，即最接近李福添行向之位置
      （見前開相驗卷第23、44、45頁，本案起訴狀所附肇事地
      點現況照片1 、2 ），堪認本件事故之發生原因，係李福
      添行經185 巷口前停止線後，未沿道路弧度順勢朝左側行
      駛，而依原行駛方向逕行朝正前方行駛，導致撞擊該人行
      道，故被告辯稱本件事故之發生，係因李福添之駕駛能力
      受酒精影響而降低所致等情，即非無據。
    (3)另臺灣基隆地方法院檢察署檢察官於本案發生後，前往現
      場勘驗時，當場檢測李福添騎乘之機車後，固發現該機車
      之右側煞車功能不詳、左側煞車故障等情，此有勘驗筆錄
      可參（見前開相驗卷第23頁），惟自現場照片觀之，李福
      添騎乘機車之擋風片破損情形相當嚴重，且事發位置亦有
      多條明顯摩擦及煞車痕跡，足見李福添騎車撞擊人行道之
      力道甚為猛烈，則該機車之煞車功能究係在事發前故障，
      或係因撞擊而損壞，即非無疑，是原告僅以檢察官事後勘
      驗結果，主張該機車之煞車功能在事發前即故障，導致本
      件事故發生等情，自難認有據，故李福添之死亡結果，係
      直接因其酒後駕車之行為所致一節，即堪認定。
（三）綜上所述，李福添確有酒後駕車之行為，且其體內所含酒
      精成分超過道路交通安全規則所定之標準，致駕駛能力及
      注意能力降低，使李福添於上開時、地駕車行駛時，未能
      注意沿道路弧度略為轉向行駛，仍按原先行駛方向逕朝正
      前方行駛，撞擊路旁設置之人行道，人車倒地而受傷死亡
      ，故被告辯稱李福添之死亡結果，係直接因李福添酒後駕
      車之行為所致，依據前開保險附約第15條第1 項第4 款約
      定，其無給付保險金之義務等情，應屬可採。從而，原告
      依據保險契約法律關係，請求被告給付保險金100 萬元，
      及自98年3 月28日起至清償日止，按週年利率百分之10計
      算之利息，為無理由，應予駁回；而原告之訴既經駁回，
      其假執行之聲請即失所附麗，應併予駁回。
（四）本件為判決基礎之事證已臻明確，兩造其餘攻擊防禦方法
      及所提證據，經本院審酌後，認為均不影響本院前揭審認
      結論，爰不逐一論駁，併此敘明。
六、訴訟費用負擔之依據：民事訴訟法第78條。
中    華    民    國    99    年    3     月    10    日
                  民事庭法  官  邰婉玲
以上正本係照原本作成。
如對本判決上訴，須於判決送達後20日內，向本院提出上訴狀。
中    華    民    國    99    年    3     月    10    日
                        書記官  王毓嫻

司法院資訊處製作；財團法人民間司法改革基金會備份。
